【裁判字號】    99,上重訴,7
【裁判日期】    990902
【裁判案由】    殺人等
【裁判全文】
臺灣高等法院臺中分院刑事判決         99年度上重訴字第7號
上  訴  人
即  被  告  甲○○
指定辯護人  韓銘峰律師
上列上訴人即被告因殺人等案件，不服臺灣臺中地方法院99年度
重訴字第1013號中華民國99年6月8日第一審判決（起訴案號：臺
灣臺中地方法院檢察署99年度偵字第5243號），提起上訴，本院
判決如下：
    主  文
上訴駁回。
    犯罪事實
一、甲○○與盧碧純為同居男女朋友，其間具有事實上之夫妻關
    係，為家庭暴力防治法第3條第2款所規定之家庭成員。甲○
    ○原從事保全工作，盧碧純則在南投縣埔里鎮某卡拉OK店上
    班，甲○○認盧碧純常推託不讓其至埔里鎮相見，即懷疑盧
    碧純另有男友，復因其質疑盧碧純有幾通不明電話無法解釋
    ，雙方遂迭有爭吵，甲○○乃要求盧碧純如仍欲在上開卡拉
    OK店上班，必需每天返家，方可讓其放心，並避免爭吵，二
    人便於民國98年10月中旬至臺中市北屯區○○○路65巷40號
    3樓租屋同住，盧碧純則每日由前開卡拉OK店內員工載送上
    下班，然甲○○於98年10月間自保全工作離職，迄今無業。
    嗣盧碧純數次以店內員工無法載送其上下班，必須要留在埔
    里同事家中過夜為由未返回上開同居處，甲○○即認盧碧純
    未依約定每日往返，復懷疑是否又有第三者介入，屢起爭執
    ，且甲○○多次酒後喧鬧、爭吵、摔家具時，聲響驚動住戶
    報警處理，甚至曾於社區管理員欲了解狀況時，竟有毆打社
    區管理員之行，而每逢甲○○爭執吵鬧後，事後尚需由盧碧
    純向出面管理員道歉。
二、99年2月20日凌晨，盧碧純在上址以電話先向任職之卡拉OK
    店請假5日後，對在客廳飲酒之甲○○稱於月底收假前，請
    將房間內個人物品都搬走等語，甲○○聞言拒絕，雙方為分
    手問題爭吵。至同日凌晨3時許，甲○○以盧碧純之爭吵聲
    過大，會影響鄰居為由，將盧碧純拉至廁所內，以其所有之
    膠帶封住盧碧純之口，而剝奪其行動自由，嗣因盧碧純掉淚
    哀求，甲○○始持剪刀剪開膠帶將之釋放（上開甲○○所犯
    剝奪他人行動自由罪，及前於99年2月10日左右下午某時亦
    在前揭住處，對盧碧純另犯剝奪他人行動自由罪共2罪等部
    分，經原審均判處有期徒刑5月，因甲○○皆已撤回上訴而
    確定）。其後甲○○令盧碧純至客廳陪其喝酒，盧碧純因害
    怕不安而四處走動，甲○○不耐，一再要求盧碧純安靜坐在
    旁邊陪其喝酒，是日凌晨4時37分許，盧碧純以欲喝飲料為
    由朝廚房冰箱走去，趁機到廚房外小陽台大喊「管理員，救
    命」，社區管理員吳極聞言而報警，甲○○則即衝向盧碧純
    ，自後方摀住其，並壓制在地，以制止盧碧純再喊叫，而於
    拉扯轉身間造成陽台上洗衣機之水管脫落，致沾溼甲○○、
    盧碧純2人。此時盧碧純仰臥在廚房與小陽台間地面，甲○
    ○跪跨其腰際兩側並以手摀住盧碧純之口，要求盧碧純不得
    再喊叫，盧碧純未從，詎甲○○竟因而萌生殺人之犯意，在
    陽台與廚房間地面上跪跨在仰臥之盧碧純腰際兩側，以雙手
    奮力勒住盧碧純之頸部。斯時管理員吳極帶同臺中巿警察局
    第五分局水湳派出所警員黃正吉、徐萬來至前址門外按鈴、
    敲門，要求開門，然甲○○聞聲仍不罷手，直至盧碧純癱軟
    毫無動靜，且向警員佯稱僅為夫妻吵架而已，未生事端，其
    妻現已入睡，請勿打擾云云，再將盧碧純放置在房間床上，
    蓋上棉被。黃正吉、徐萬來及吳極見甲○○拒不開門，乃返
    回社區管理室，由黃正吉撥打對講機向甲○○表示警方欲入
    內查看，甲○○仍以上述夫妻吵架等語搪塞，然因黃正吉堅
    持，甲○○無法推拖而同意後，黃正吉、徐萬來再行上樓按
    鈴由甲○○開門入內。黃正吉隨即詢問甲○○發生何事，甲
    ○○仍以上述夫妻吵架，並未發生事端云云虛應，黃正吉再
    追問其妻現在何處，甲○○告以在房間內就寢，勿加打擾云
    云，但黃正吉見甲○○神情沮喪，泫然欲泣，認非尋常，而
    堅稱必欲親見盧碧純，並進入房間內查看，而目睹盧碧純躺
    臥在床，以棉被覆蓋至頭、臉部，待其掀開棉被，見盧碧純
    雙眼緊閉，面無表情，搖動5、6下均無反應，查悉盧碧純已
    遭甲○○殺害後，隨即返回客廳，以勾動食指之手勢向徐萬
    來示意盧碧純業已死亡並請其現場警戒，旋走出屋外撥打電
    話通知救護車並請求其他警員支援，待黃正吉再返回屋內時
    ，甲○○見行跡已經敗露，無法隱瞞，始向黃正吉、徐萬來
    等人表明係其徒手勒斃盧碧純，而盧碧純雖經急送中國醫藥
    大學附設醫院救治，仍因到院前已無自發性呼吸心跳，於當
    日下午3時12分許經宣告不治死亡。
三、案經臺中市警察局第五分局報請臺灣臺中地方法院檢察署檢
    察官偵查起訴。
    理  由
壹、證據能力部分：
    按被告以外之人於審判外之陳述，雖不符刑事訴訟法第159
    條之1至同條之4之規定，而經當事人於審判程序同意作為證
    據，法院審酌該言詞陳述或書面陳述作成時之情況，認為適
    當者，亦得為證據；當事人、代理人或辯護人於法院調查證
    據時，知有第159條第1項不得為證據之情形，而未於言詞辯
    論終結前聲明異議者，視為有前項之同意；乃該法第159條
    之5所明定。查本件在下列判決理由中所臚列被告以外之人
    於審判外之陳述經援引為證據者（包括各項書證），因檢察
    官、被告甲○○及其辯護人於本案辯論終結前，對證據能力
    均不爭執，本院審酌各該證據作成時之狀態，亦未見有非法
    取得之情形，且適合作為本案之證據使用，故依上開刑事訴
    訟法所定，均有證據能力，先予敘明。
貳、實體方面：
一、前揭上訴人即被告甲○○（下稱被告）與被害人盧碧純為同
    居之男女朋友，因被害人不欲其至工作地點相見及懷疑被害
    人另有男友，時有爭吵，多次在前址發生爭執，驚動住戶報
    警處理，並曾毆打社區管理員，於99年2月20日凌晨再次爭
    吵後，先剝奪其行動自由，後因被害人大聲對外喊叫求救而
    勒斃被害人，且於警方據報前去調查時，再三對警方佯稱僅
    為夫妻吵架而已，未生事端，其妻現已入睡，請勿打擾等語
    ，殆至警方進入房間內察看被害人後，始坦承殺人之犯行等
    事實，業據被告於原審及本院審理時均供承無誤在卷（見原
    審卷第8至12、25至26、88頁，本院卷第79至80頁）；惟辯
    稱當時是酒後失控行兇，至今仍深愛被害人，盼能有自新之
    機會，以彌補被害人家屬云云。指定辯護人則為被告辯護略
    以：警方抵達現場後，尚無從確認屋內發生何事及被害人之
    狀態，直到被告主動說出當時事發之始末，警方才確知被告
    之犯行，故被告已符合刑法第62條所規定自首之要件，應減
    輕其刑；縱認被告不合於自首，惟其於偵、審中均自白犯罪
    並詳述犯案過程，亦積極與被害人家屬洽商和解事宜，深具
    悔意，原審量處無期徒刑，顯屬過重等語。
二、本院查：
  (一)證人即社區管理員吳極於檢察官訊問時，具結證稱：被告與
    被害人於98年10月間搬入，就一直吵鬧，社區管理委員會因
    此有行文給警察局、市政府；每次被告惹禍，都是被害人盧
    碧純下來道歉，被告喝酒，鬧管理員及住戶，有1次鬧完就1
    戶1戶按電鈴，問有無吵到你們；98年11月底也是被告喝酒
    ，與被害人吵架，被告下來毆打管理員，因被害人盧碧純下
    來道歉，被告有簽切結書，故未提告訴；99年1月那次之後
    ，只要吵架，被告就會把音響開很大聲，不會一直吵，吵幾
    分鐘就停；印象中聽到他們爭吵約有10來次等語（見相驗卷
    第66至67頁）。
  (二)又證人即社區管理員劉宏敏亦於檢察官訊問時結證稱：被告
    曾於98年11月26日凌晨4點毆打夜間管理員，他們有報警處
    理。98年11月23日清晨6時30分許，被告與被害人在屋內吵
    架很大聲，他打對講機上去關心，有無需要幫忙。99年1月
    23日則是從早上6點多開始吵，他們10點多報案，因為有摔
    東西，被告在警察來時說夫妻吵架，被告說是電話中要離婚
    ，喝酒摔東西，被害人不在場，警察說夫妻吵架要好好處理
    就離開了；但被告還是繼續，他們又報警，警察又來，他向
    公司通報，他們有上去，被告也是說一樣；被告是大聲吼叫
    又摔東西；下午1點多時被害人回來，到3、4點，兩人就開
    始大聲，他們又報警，警察上去規勸就離開等語（見偵查卷
    第16至17頁）。
  (三)再者，被告位在臺中市北屯區○○○路65巷40號3樓住處所
    屬之快樂童年第一期管理委員會曾發函給被告，以其於98年
    11月23日清晨6時30分許，疑似家暴事件，擾人安寧，經住
    戶反映給管理員，管理員關切後心生不滿，於98年11月26日
    清晨4時30分左右藉酒裝瘋，目無法紀，毆打執勤中保全員
    成傷，該承租戶甲○○列為該社區不受歡迎住戶，住戶一致
    譴責該戶暴力傷害行為，要求3月內遷離等情，有快樂童年
    第一期管理委員會98年12月10日快樂童年字第（98）第0981
    21001號函在卷可參（見偵查卷第21頁）。另該社區管理委
    員會復以被告於98年11月23日清晨6時30分許，疑似家暴事
    件，擾人安寧數小時，復於11月26日清晨4時30分許，毆打
    值勤保全員成傷，經住戶報警處理；復於99年1月23日清晨
    7時許在租住處摔家具大聲咆哮，經於同日上午10時、11時
    、下午4時住戶數度報警及警員均到場，待警員欲以社會秩
    序住維護法對被告開罰，被告始平靜未干擾住戶安寧，認臺
    中市北屯區○○○路65巷40號3樓區分所有人違反區分所有
    人共同利益，報請主管機關處理等情，則有快樂童年第一期
    管理委員會99年1月28日快樂童年字第（99）第099012801號
    函附卷可稽（見偵查卷第20頁）。
  (四)而被告對於上述事證，業於原審及本院審理時均自白相關情
    節無誤，有如前述，足見其此部分自白應屬實可採。從而，
    被告於98年10月間租住前址後，即常與被害人爭吵，且被告
    咆哮叫囂摔家具等情形，驚動住戶報警，甚至毆打社區管理
    員，惹事生非後尚需被害人向社區管理員致歉等事實，已足
    以認定。
  (五)遞查，前揭被害人於99年2月20日凌晨，在住處先以電話向
    工作場所請假5日，再請當時在喝酒之被告搬走，然為被告
    所拒，雙方為分手爭吵，被告將被害人拉至廁所內，以膠帶
    封住其口而剝奪其行動自由，至被害人掉淚哀求，始將之釋
    放等事實，經原審判處被告有期徒刑5月，被告提起上訴後
    ，已撤回上訴而確定（見本院卷第51頁）。惟其間於是日繼
    續爭吵之情節，業據該社區管理員即證人吳極於警詢時陳述
    ：其於99年2月20日凌晨4時37分許，在臺中市○區○○○路
    65巷20號值勤時，忽然聽到住戶（40號3樓）有撞擊聲之後
    聽到1名女子喊救命聲（聲音低沈），因覺有異而報警處理
    ，後來會同警員上樓查看，警方敲門許久，該戶堅拒開門，
    警方便至管理室以對講機與該戶溝通，在警方堅持下，該戶
    才開門進行了解等語（見警卷第18頁）；又於檢察官訊問時
    ，具結證稱案發當日所見情形為：他聽到女生喊救命，走出
    看聽到比較低沈是喊「管理員救命」，然後就報警，報警後
    還是有聽到有碰碰聲音，就等警察來，之後帶警察上去那間
    ，第1次他有上去，在門口無法進入，警察敲門、按門鈴，
    一開始聽到哭聲，以為是女的，再來聽到男生說「沒事，我
    老婆在睡覺，我們剛才吵架，不用擔心，沒事」，講完就哭
    ，他們對峙10幾分鐘，對方都說1下、哭1下，因為裡面只有
    1個聲音，他跟警察說懷疑是命案，警察說不然用對講機，
    再不開叫鎖匠，對講機第1次沒接，第2次有接，警察與被告
    談，警察說既然你老婆沒事，開門讓我們看一下，後來同意
    ，警察再上去，但他在中庭有聽到對話，警察去時沒有馬上
    開門，警察說再不開要破門而入才開門，開門後他就沒有看
    到了；聽到喊救命時，他第一直覺是被害人盧碧純，被告與
    被害人於98年10月搬入，就一直吵鬧，有行文給警察局、市
    政府，從那方向傳出，又有叫計程車那件事，自然聯想到是
    他們，而且陽台燈是亮著，其他都是暗的等語甚明（見相驗
    卷第65至66頁）；且先後所言尚相一致，並無矛盾或其他瑕
    疵可指。
  (六)其次，證人即當時據報前往場處理之警員黃正吉於檢察官訊
    問時，具結證稱：他接獲勤務中心通報，當日凌晨4時39分
    許有人喊救命，他們約於4分鐘到達，他與管理員及另一名
    警員到3樓門口，都沒有聽到聲音，就按門鈴，按2、3次無
    回應，但仔細聽，他聽到那個男的輕微哭聲，但沒有女生聲
    音，他一直按門鈴，聽到被告稱是夫妻吵架沒有事，他表示
    沒關係，開門讓他們看一下，被告還是不開門，他用手撞門
    ，要被告開門，被告不理會，他至管理室用對講機，被告有
    接，他表示還是要開門，讓他們進去看一下，被告說老婆好
    不容易睡著，請不要再打擾，他表示要找鎖匠破門而入，被
    告才開門讓警員進去，警員到了門口，還是不太願意開，他
    又用手撞門，請被告開門，最後有開門，他與同仁進去聞到
    酒味很重，被告有喝酒，坐在沙發，表示夫妻吵架，警察來
    處理很多次，老婆已經睡著，請不要打擾她，他們覺得可疑
    ，他的同事與被告對話，他進入1間房間查看，床上躺著死
    者，用棉被連頭蓋著，腳有點露出來，他把棉被掀開，見死
    者手已彎曲，動她也沒有反應，好像沒有呼吸，搖也沒有反
    應，手有微溫，臉部沒有反應，他打電話回派出所通知消防
    局來救護；一進去就看到被告在哭泣，說是夫妻吵架，不要
    打擾她，後來發現屍體後，警員問怎麼會這樣，被告說人是
    他殺死的等語（見相驗卷第44至46頁）；核與證人吳極前開
    陳述及證詞相符，而無不可採信之處。
  (七)惟被害人經送中國醫藥大學附設醫院急救，到院前無自發性
    呼吸心跳，經施以成人高級救命術急救，及數次電擊，仍於
    當日下午3時12分許宣告不治死亡等事實，有中國醫藥大學
    附設醫院診斷證明書、法醫參考病歷摘要等各1紙附卷可稽
    （見警卷第27頁、相驗卷第41頁）。復經檢察官督同檢驗員
    相驗及囑由法醫解剖檢驗被害人遺體後，確認被害人受有頭
    部右前額部有局部皮下出血傷，頸部有明顯瘀血傷及皮下出
    血傷，口部有瘀血傷，兩上肢、右小腿有皮下出血傷，其死
    亡原因為窒息，頸部外力壓迫及呼吸道阻塞等情，亦有勘驗
    筆錄、解剖筆錄、臺灣臺中地方法院檢察署相驗屍體證明書
    、檢驗報告書、解剖報告書、相驗照片13幀、解剖照片幀18
    幀等在卷可憑（見相驗卷第42、50至57、64、70至75、80至
    90頁）。
  (八)另被告對詳如前開犯罪事實欄所載，其於99年2月20日凌晨
    與被害人為分手乙事發生爭吵，先剝奪其行動自由，被害人
    經其釋放後，大聲對外喊叫求救，被告徒手奮力勒斃被害人
    ，且於警方據報前往調查時，再三對警方佯稱僅為夫妻吵架
    而已，未生事端，其妻現已入睡，請勿打擾云云，至警方進
    入房間內察看被害人後，始坦承殺人之犯行等情節，已於原
    審及本院審理時均供認在卷（見原審卷第8至12、25至26、8
    8頁，本院卷第79至80頁）。而其上開自白，因顯與前揭從
    其他方面調查所得之事證相符，應為事實，故亦可採為證據
    。從而，被害人即係被告所殺害，被告奮力勒住被害人頸部
    之行為，與被害人發生死亡之結果間，具有相當之因果關係
    ，要無疑義。
  (九)按殺人與傷害致死之區別，應以有無殺意為斷，即在加害人
    下手加害時有無死亡之預見，而被害人受傷處所是否致命部
    位，及傷痕之多寡，輕重如何，亦可供認定有無殺意之參考
    （最高法院18年上字第1309號、20年上字第718號等判例意
    旨參照）；復按刑法上殺人與傷害致死之區別，視加害人於
    下手加害時有無死亡之預見為斷，被害人所受之傷害程度，
    固不能據為認定有無殺意之唯一標準，但加害人之下手情形
    如何，於審究犯意方面，仍不失為重要參考資料（最高法院
    85年度台上字第1639號、94年度台上字第412號等判決意旨
    參照）。查頸部為人體呼吸系統方面之重要部位，徒手奮力
    扼壓而勒住達一段時間後，將導致窒息而發生死亡之結果，
    眾所週知，此以被告之智識程度而言，足認其亦必有相同之
    認識。而被告身材高大，正值青壯；反觀被害人為女姓、身
    高約155公分等情，有前開臺灣臺中地方院檢察署檢驗報告
    書1份份在卷可悉，則被告上開奮力扼壓而勒住被害人頸部
    之行為，意在殺害被害人，已至為客觀明白。況被告於警詢
    時供稱：「‧‧‧是衝過去要把他拉回來要摀住嘴巴，之後
    我們二人就在小陽台那裡拉扯，拉扯過程中撞到洗衣機造成
    水管漏水，拉扯時他亦大聲喊叫，我起先以手摀住他嘴巴阻
    止他喊叫，我心想甘脆殺死他再自殺好了，我就改變以雙手
    勒住他的脖子，起先盧碧純稍微有掙扎，我就以全身的力氣
    勒住他的脖子約三至五分鐘左右，直到盧碧純都沒有動作了
    ，我在勒死盧碧純的過程中有聽到警方已在我門口按電鈴要
    我開門了，就隔門跟警察說事啦只是夫妻吵架‧‧‧」、「
    （問：今警方於九十九年二月二十日四時三十九分接獲民眾
    報案，前往你住處臺中市北屯區○○○路六五巷四十號三樓
    按電鈴時你拒不開門你當時正在做何事？）我當時正在廚房
    與小陽台處正以雙手勒死我女朋友盧碧純，所以沒有開門。
    」、「我是臨時起意的，是因為盧碧純大喊救命才會下手勒
    死她的。」等語（見警卷第10頁）；復於檢察官訊問時供述
    ：「（問：警方第一次按門鈴時你在做什麼？）我在掐她。
    」、「（問：為何不立刻放手？已經有人敲門？）我那時沒
    想那麼多，她堅持要分手，我想殺死她，再跟她一起走，想
    讓她永遠留在我身邊。」、「（問：警方第一次按門鈴時，
    你就是一心一意要殺死她？）是。」、「（問：是否承涉犯
    殺人罪？）是，我請求死刑。」等語（見相驗卷第47至48頁
    ）；並於偵查中經原審裁定羈押前訊問時，再直承：「（問
    ：你於何地點掐死她？）是在陽台與廚房之間，我掐的時間
    沒有計算，我就是一直掐到她沒有動為止，時間約有三到五
    分鐘。」、「（問：警方來按門鈴時，你是否正在行兇？）
    是的。」、「（問：你掐死她後，為何又抱她上床？）我當
    時有與她一起死亡的念頭，我的用意是讓警方進來時候，認
    為我太太在床上睡覺，沒有什麼事，製造這種假相，等到警
    方離開後，我再自殺。」、「（問：你為何要殺死盧碧純？
    ）我懷疑我們中間有第三者介入，她都不承認，我也有提出
    證據，她還一直維護對方，我與她交往四年了。」等語（見
    原審99年度聲羈字第190號卷第5頁反面至第6頁），更一再
    將其何以萌生殺人之犯意，當時殺害被告人之犯意甚堅等情
    節，完全表露無遺，並與前開經由其他方面調查所得之事證
    契合，應屬事實，而得為證據，故被告主觀上係基於殺人之
    犯意，而勒斃被害人；且其動機無非係一直以來懷疑被害人
    另結新歡，不願與被害人分手，及當日因被害人對外呼救所
    致。
  (十)至被告提出酒精對人體的作用與影響之相關文獻1份（見本
    院卷第64至70頁），謂其乃酒後失控云云，應係在辯解當時
    之精神狀態不若常人，致其並無完全之責任能力。查被告當
    天對被害人行兇前，雖有飲用酒類之事實，有警方對被告所
    作酒精測定紀錄表1件在卷可查（見警卷第26頁）；然其測
    定值為0.52MG/L，依被告本身所提出之文獻報告觀之，僅係
    說話含糊不清、腳步不穩而已（見本院卷第64頁），初無可
    認其對被害人行兇時有何因精神障礙或其他心智缺陷，致不
    能辨識其行為違法或欠缺依其辨識而行為之能力，或此項能
    力顯著減低之情形。尤其，被告為警查獲後就當日行兇之動
    機、始末供述甚詳，有如前述；且該日凌晨被告與被害人爭
    吵時，被害人曾撥打對講機欲與管理員通話，經被告拿走對
    講機後，向吳極佯稱被害人原欲召來計程車，但現已無此需
    要，便掛斷對講機等情節，業據被告供明，核與證人吳極於
    警詢、偵查時證述之情節相符（見警卷第12、18頁，相驗卷
    第65頁反面）；又警方接獲報案到場時被告原拒不開門，並
    以夫妻吵架、其妻已就寢等情搪塞，經警再三要求始開門讓
    警員入內查看，復對在場警員再度佯稱被害人已經入睡等情
    節，亦為證人即警員黃正吉於原審具結詳敘在卷（見原審卷
    第80頁反面至81頁）。由上開被告於為警查獲其殺害被害人
    前之各項反應及表現，被告係經相當之計算及斟酌，而一直
    對管理員及警方刻意隱瞞或掩飾其犯行，於案發後經調查時
    ，還能詳述還原其全部犯案過程，其責任能力與常人相較，
    並無異狀，毫無減低或喪失之情事可言。況按刑法第19條第
    3項之規定，上述被告於行兇前飲用酒類乙節，亦屬其故意
    自招之行為，並不適用同法第19條第1、2項之規定，而得減
    輕其刑或不罰。故被告雖為上開辯解，然無從為其有利之判
    斷，應予敘明。
  (十一)關於被告是否如指定辯護人所辯護符合刑法第62條所定自首
    之要件乙節，按刑法所稱之自首，係指犯人對於有偵查犯罪
    職權之機關或個人未發覺之罪，向檢察官、司法警察官或其
    他執行司法警察官之職務者，報告自己之犯罪事實，而自願
    接受法院之裁判而言，如案已為有偵查犯罪職權之機關或個
    人發覺，則縱行為人有投案陳述自己犯罪之事實，亦祇可謂
    為自白，不能認為自首（最高法院26年上字第484號判例意
    旨參照），此先予敘明。再查：
  1.案發當日警方如何根據證人吳極之報案，而前往現場調查處
    理之過程，證人吳極已於警詢時陳述及檢察官訊問時具結證
    述如前（見警卷第18頁，相驗卷第65至66頁），依其證詞可
    知被告於警方進入其租住處前，並無任何向警方自承殺害被
    害人之表示。
  2.參卷附「臺中巿警察局勤務指揮中心受理各類案件記錄單」
    之記載（見原審卷53頁），本件當初之報案內容為「有人在
    喊救命」，足見警方於前往現場處理前，對本件可能涉嫌何
    種犯罪，已有初步之認識。
  3.而警方獲報後，當日先行到場之警員為黃正吉及徐萬來，嗣
    警員張平信亦到場參與調查，有關警方進入前址進行調查後
    ，被告有無坦承殺害被害人及於何時坦承等情節，上述3名
    警員於原審均具結後，分別證述如下：
  (1)證人黃正吉證稱：「（審判長問：能否把當天處理經過詳細
    過程說明？）當天我們執勤巡邏勤務二人為一組，我是跟徐
    萬來一起執行，接到勤務中心通報，通報內容為臺中市北屯
    區○○○路六五巷二十號（二十號是大樓管理室），說有人
    喊救命，我們到達現場後，管理員在大樓門口等我們，之後
    管理員帶我與徐萬來一起到六五巷四十號三樓，三人到達現
    場在屋外，隔著大門聽屋內沒有聲音，我問管理員說確定是
    這間嗎？管理員說是，後來我在門外按電鈴、敲門都沒有回
    應，按電鈴二、三分鐘後都沒有回應，所以就回到管理室，
    管理室有對講機，我按住戶對講機，男生有來跟我們通話，
    我請他開門讓我們進去看，他說夫妻吵架沒什麼事情，說他
    老婆現在已經在睡覺了不要吵她，我還是要求他開門讓我們
    進去登記資料，結果被告說好，之後我們第二次上樓，只有
    我跟徐萬來二人上樓，我們在門外按電鈴，不到一分鐘被告
    就開門讓我們進去。開門後我看到被告坐在客廳沙發上抽煙
    ，也有聞到酒味，進去後我問被告發生什麼事情，被告回答
    夫妻吵架，沒有什麼事情，我問被告他太太現在人在何處，
    被告回答她在房間內睡覺，不要吵她，我看被告感覺怪怪的
    ，他在場很沮喪，有點要哭泣的樣子，我覺得怪異，就跟被
    告說他太太呢？我一定要看到，我就到房間內查看，看到床
    上躺一個人，棉被覆蓋著，是把整個頭、臉蓋住，我就把棉
    被掀開，第一眼看到當事人眼睛閉著，沒有表情，我有搖動
    她五、六下，都沒有反應，我覺得沒有生命跡象，就從房間
    走到客廳，用手勢跟徐萬來表示人已經死了（食指勾動），
    並請徐萬來看好現場，我到門外打電話，用手機打派出所電
    話，叫救護車及備勤（張平信）過來支援，我從房間到屋外
    打電話期間都沒有跟被告和徐萬來講話，過程中只有手勢對
    徐萬來暗示被害人已經死亡，請他現場警戒，打完電話後我
    又進入客廳，被告可能知道我們已經發現，被告就直接向我
    們表示人是他殺的，有自述是用手掐死被害人。」、「第一
    次按鈴沒有回應，就回到管理室打對講機，與被告對話，之
    後再上樓按門鈴，按了約一分鐘左右被告就開門，我跟徐萬
    來進入屋內。」、「我按電鈴一陣子，被告來開門，開門之
    前被告隔著門說夫妻吵架，沒什麼事情，並說他太太在睡覺
    不要吵，我就說要進去登記資料，被告說資料派出所登記過
    很多次，我表示警方還是要登記資料，請他開門，之後被告
    就開門，開門後被告就走回沙發坐在沙發上，我就問被告發
    生什麼事情，並且請被告拿出資料讓警察登記，被告拿出身
    分證交給我們，當時被告坐在沙發上，我們二人站著，三人
    都是在客廳，有登記資料，我問被告發生什麼事情，被告說
    沒有，夫妻吵架，是有喝一點酒，夫妻吵架，並表示他老婆
    已經在睡覺了，因為報案內容有人喊救命，我在現場沒有看
    到被告太太，我說我要進去看一下被告太太，但被告說他太
    太已經在睡覺了，不要去吵她，我覺得很怪異，所以就就直
    接到房間看，因為房間門沒有鎖，但是房門有關上，我一個
    人進入房間，徐萬來、被告在客廳，他們二人沒有跟進房間
    ，房間內大燈是亮著，床上躺一個人，但是棉被蓋著，兩隻
    腳腳踝以下有露出，頭部是蓋著棉被，我走到床邊，掀開蓋
    在頭上的棉被，感覺沒有生命跡象，我有搖被害人肩膀五、
    六下，都沒有反應，表情都一樣，之後我就出大門打電話叫
    119。」、「（受命法官問：被告有無在你進入房間時跟著
    進去？）沒有，確定沒有。」、「（受命法官問：被告有無
    在你翻開棉被時向你表示其太太睡著了，再把棉被蓋回去？
    ）一一九救護人員到以後被告有進入房間內。」、「（受命
    法官問：在等待救護人員期間，被告有何表示？）被告已經
    知道我們發現了，被告說人是他殺死的。」、「（受命法官
    問：這一段等待期間，員警有無主動問被告發生何事？）被
    告主動說的。」、「（受命法官問：被告主動說人是他殺死
    的，其情形為何？）被告說人是我殺的，我們有問他怎麼殺
    的，被告說是用手掐死的。」、「（受命法官問：被告告知
    你們人是他殺的之前，你們已知道被害人死亡？）是。」、
    「（受命法官問：你一發現死者死亡並叫救護車，當時你是
    認為死者如何死亡？）當時發現已經死亡，當時一定會聯想
    被告殺的，判斷是被殺死的。」、（審判長問：你剛才說已
    經到外面打電話給派出所並請派出所叫救護車，如何跟派出
    所講？）我直接跟派出所說人已經死了，叫備勤過來，拿蒐
    證器材及通知鑑識組、救護車過來，是以普通正常講話聲音
    ，我在門外與被告坐在沙發上距離約有五公尺左右，我的對
    話內容被告應該聽不到，門沒有關，因為我講話不會很大聲
    。」、「（審判長問：你打完電話進入客廳，有無跟被告說
    被害人怪怪的？或是你一進入屋內被告就直接跟你說人是他
    殺的？）我從房間出來被告就發現了，我打電話進來被告就
    自己講人是他殺的，我並沒有問被告你太太人怪怪的。」、
    「（審判長問：你們進去時，已經知道是命案，且推測人是
    被告殺的，除了在場警戒外，有無其他動作？）叫被告坐在
    沙發上，沒有其他動作，就等救護車及蒐證的人員過來。」
    、「（審判長問：【提示警卷第二九頁】你剛才說被告說是
    他掐死被害人，在鑑識組、救護車沒有到場前你們都沒有問
    任何東西，錄音譯文何時製作？）備勤到場後，再用現場錄
    音方式訊問被告，時間是在五點四十分由備勤張平信製作的
    。」、「（審判長問：【提示相驗卷第四七頁】當你打完電
    話進入客廳時，你有無跟被告詢問你老婆臉怪怪的或是被告
    主動跟你說？）我打完電話跟派出所通報後進入客廳後有問
    被告到底發生什麼事情，被告就說人是他殺死的，用掐死的
    方式，當時應該是說發生什麼事情，我印象中是對被告說你
    老婆是怎樣，我沒有跟被告說他太太已經死了，我沒有跟被
    告說你太太的臉怪怪的。」、「（審判長問：你詢問被告發
    生什麼事情，是在你已經跟派出所通報發生命案以後的事情
    或是通報以前？）通報以後才問的。」等語（見原審卷第80
    頁反面至83頁），
  (2)證人徐萬來證稱：「當天我和黃正吉二人巡邏，我們接獲通
    報臺中市北屯區○○○路六五巷四十號三樓有人喊救命，我
    們二人就一起到現場，到現場時警衛陪同我們上樓，並表示
    應該是這一間，我與黃正吉二人都有按門鈴，裡面沒有人回
    應，我們持續敲門、按門鈴，並且有隔著門聽屋內情況，樓
    梯間有一個窗戶，可以看到裡面，但裡面沒有燈，但是裡面
    沒有動靜，過一段時間後，才聽到裡面隱約有人哭泣的聲音
    ，不確定是男性或是女性在哭泣，之後按門鈴、敲門請他開
    門，隔著門與被告對話，請被告開門讓我們進入看裡面發生
    什麼事情，被告回答男女朋友吵架，不需要我們處理，後來
    就沒有聲音了。我們就按門鈴、敲門，都沒有聲音，就到警
    衛室，黃正吉就用對講機和被告對話，被告說要開門，所以
    我與黃正吉二人就上樓，這次管理員沒有上樓，上樓後被告
    還是不開門，黃正吉跟被告說如果不開門就要破門，過了約
    五分鐘左右被告才開門，開門只有看到被告一個人來開門，
    開門以後就轉身坐在沙發上，何人詢問被告忘記了，我們問
    被告你女朋友呢？被告回答她在房間睡覺，黃正吉就進入房
    間內查看，我與被告在客廳，都沒有進入房間，被告坐在沙
    發上抽菸、喝酒，黃正吉進入房間後我有詢問被告為何原因
    吵架，被告回答被害人有三角關係，之後黃正吉出房間表示
    被害人有遭殺害的意思，他是比手勢，就是斷氣的手勢，但
    沒有口頭跟我說什麼，黃正吉就走到門外打電話，黃正吉在
    門外打電話期間我沒有問被告，我有聽到黃正吉打電話到派
    出所請派出所通報請派救護車並請備勤過來，之後黃正吉進
    入客廳內。」、「應該是救護車到以後我們才詢問被告發生
    什麼事情，救護車到之前被告沒有說發生什麼事情，就只有
    說男女朋友爭吵。」、「（審判長問被告有無說對其女朋友
    怎樣？）都沒有說。」、「（審判長問：從黃正吉打電話給
    派出所到救護車及備勤到現場，時間多久？）不清楚。」、
    「（審判長問：證人黃正吉剛才證述，他打完電話進入屋內
    ，被告自陳人是他殺的，有何意見？）應該我記錯了，我記
    不清楚過程。」等語（見原審卷第83頁反面至84頁）。
  (3)證人張平信則係證稱：「有人報案說有人喊救命，當時我在
    所內，就通知線上同仁到現場處理，約五時許同仁以無線電
    和手機通報需要就醫，要通知一一九並通知我到現場，當時
    是說有一名女子有危險需要就醫，就是昏迷不醒的意思，因
    為我是備勤，通知我到現場，我是五時多到現場，詳細時間
    不記得，我到現場以後不到一分鐘救護車就來，我到現場後
    被告坐在沙發上哭泣，現場有點凌亂，黃正吉、徐萬來警員
    是站在客廳，救護車到現場有作CPR，我與救護員共三人進
    入房間，被告也有衝進去屋間阻止我們對被害人急救，在床
    上有CPR但沒有效，就把死者從床上移到地上繼續CPR，此時
    被告衝進來阻止我們作CPR並把死者抱住，一直在哭泣，說
    什麼不太清楚，我們就把被告推開，讓救護人員繼續施作CP
    R，做了好幾分鐘沒有什麼效果就趕緊送醫。」、「送醫時
    警員三人都留在現場，我們有問被告發生什麼事情，當時徐
    萬來有帶錄音筆，我就用徐萬來的錄音筆由我問被告，我主
    要問被告被害人與他的關係，是否他殺害的，詳細情形要看
    譯文內容。」等語（見原審卷第84頁反面至85頁）。
  4.依黃正吉、徐萬來、張平信等3人前揭證詞，顯見當警員黃
    正吉、徐萬來進入屋內後，被告起初仍謊稱被害人已就寢，
    待黃正吉單獨進入房間查看，知悉被害人已經死亡，並因前
    述報案內容及現場跡證，而有相當理由充分懷疑即係被告所
    為後，隨即走出房間，以食指勾動之特殊手勢向另一名警員
    徐萬來示意，然後再走到屋外聯繫救護車及請求支援，待聯
    絡完畢後，又進入屋內時，被告始向其等坦承犯案，嗣支援
    之警員張信平到場後，警員再對被告錄音其自白殺害被害人
    之事實。並非如辯護人所主張：警方抵達現場後，尚無從確
    認屋內發生何事及被害人之狀態，直到被告主動說出當時事
    發之始末，警方才確知被告之犯行。則被告既未於有偵查犯
    罪職權之機關或個人發覺其殺害被害人前，即向檢察官、司
    法警察官或其他執行司法警察官之職務者，報告自己之犯罪
    事實，而自願接受法院之裁判，即與刑法第62條所定自首之
    要件不合。故辯護人請按上開自首之規定，以減輕被告之刑
    ，尚非可採。
  (十二)綜上所述，本件事證明確，被告於前揭時地殺害被害人之犯
    行，已足可認定。
三、核被告甲○○所為，係犯刑法第271條第1項之殺人罪。被告
    與被害人間為同居之男女朋友關係，屬家庭暴力防治法第3
    條第2款所規定之家庭成員，其故意實施上開家庭暴力行為
    而成立刑法之殺人罪，乃係家庭暴力防治法第2條第2款所稱
    之家庭暴力罪。原判決以被告殺人之犯行，罪證明確，而適
    用刑法第271條第1項、第37條第1項等規定，並審酌被告與
    被害人為同居之男女朋友，被告無業期間，尚需被害人每日
    奔波往返至南投縣埔里鎮卡拉OK店工作，且被告酒後喧鬧後
    亦係被害人向社區○○○道歉，復有以膠帶封口限制被害人
    行動自由之行徑，乖張自恣，甚至不思後果，貿然徒手使勁
    猛力緊掐頸部使被害人至死，其殺人手法殘忍而泯滅人性，
    造成無可彌補後果，令被害人之家屬承受天人永隔椎心之痛
    ，再被告於社區中叫囂吵鬧、毆打他人、綑綁同居女友限制
    動自由，劣行不一而足，顯見其情緒管理不佳，甚具攻擊性
    ，威脅週遭之人及社會大眾，對社會治安、人群道義所生之
    危害甚巨；被告雖稱承認起訴事實，訊問時多有哭泣情事，
    惟就其犯行均推稱因有第三者方以致之、推過於人，於警員
    到場時再三推諉稱夫妻吵架、被害人已就寢以圖支飾，待警
    員查悉無所遁飾時才自白犯行，復未對被害人家屬為任何賠
    償，事後雖坦承犯罪過程，然對自身兇殘暴虐之惡行未見真
    摯悔意等一切情狀，量處無期徒刑，並宣告褫奪公權終身；
    核其採證認事、用法，未違反一般經驗法則、論理法則及證
    據法則，量刑亦屬妥適，應予維持。
四、被告雖再以其係酒後失控而犯案、原審量刑過重等為由提起
    上訴，辯護人並力主其已符合自首之規定，應減輕其刑。惟
    被告行為時，具有完全之責任能力，其精神狀態並無刑法第
    19條所規定之情形，又不合於刑法第62條所定自首之要件，
    前皆已敘明，不再贅述。至於量刑部分，被告已年近40歲，
    猶不能平和處理兩性關係，易暴易怒，被害人不堪同居求去
    ，即遭其以前揭殘忍之手段殺害，絲毫不念舊情，枉費被害
    人乃照料其生活與其至為親密之生活伴侶，被告之人性已然
    泯滅，倘不使之與社會永久隔絕，恐將再次危害社會治安，
    不知何時又會造成其他被害人或家屬椎心刺骨之痛，暗自垂
    淚。是案經本院反覆斟酌後，為求另予被告有利之處遇而不
    可得，維持原審處以無期徒刑，褫奪公權終身之刑罰，應屬
    適當。故本件上訴，尚無理由，應予駁回。
據上論斷，應依刑事訴訟法第368條，判決如主文。
本案經檢察官乙○○到庭執行職務。
中    華    民    國    99    年    9     月    2     日
            刑事第九庭  審判長法  官  江  德  千
                              法  官  賴  妙  雲
                              法  官  莊  深  淵
以上正本證明與原本無異。
如不服本判決應於收受送達後十日內向本院提出上訴書狀，其未
敘述上訴之理由者，並得於提起上訴後十日內向本院補提理由書
（均須按他造當事人之人數附繕本）「切勿逕送上級法院」。
                              書記官  陳  振  海
中    華    民    國    99    年    9     月    3     日

司法院資訊處製作；財團法人民間司法改革基金會備份。
